臺灣板橋地方法院民事判決　　　　　　　92年度保險字第24號
原　　　告　甲○○
訴訟代理人　張麗真律師
被　　　告　國泰人壽保險股份有限公司
法定代理人　乙○○
訴訟代理人　賴盛星律師
複　代理人　何淑媛律師
　　　　　　程才芳律師
上列當事人間請求給付保險金事件，本院於民國94年7 月5 日言
詞辯論終結，判決如左：
    主      文
被告應給付原告新臺幣佰伍拾萬元，及自民國九十一年五月十
六日起至清償日止，按週年利率百分之五計算之利息。
原告其餘之訴駁回。
訴訟費用由被告負擔。
本判決第一項於原告以新臺幣壹佰貳拾萬元供擔保後，得假執行
。但被告如以新臺幣佰伍拾萬元或等值之國泰世華商業銀行一
年期可轉讓定期存款存單為原告預供擔保，得免為假執行。
原告其餘假執行之聲請駁回。
    事實及理由
一、程序方面：
    按當事人得以合意定第一審管轄法院，民事訴訟法第24條第
    1 項前段定有明文。經查，兩造簽訂國泰新平安保險第20條
    之約定，兩造業已合意如因該契約涉訟，以要保人即原告住
    所地所在地方法院為一審管轄法院（見本院卷第9 頁），而
    原告之住所位於本院轄區，是本院就本件訴訟自有管轄權，
    合先敘明。
二、本件原告主張：
（一）原告於民國89年8 月24日投保被告「國泰新平安保險」，
      原告嗣於90年6 月7 日，在原告自己代書辦公室因意外未
      著椅子坐跌地板，致造成腰椎以下前後屈及左右屈兩種運
      動受限制，喪失1/2 以上，無法恢復。原告因投保被告「
      國泰真情101 終身壽險」（下稱壽險）及系爭「國泰新平
      安保險」（下稱系爭平安險或系爭保險）2 種，乃依意外
      後身體狀況向被告申請上開2 種保險契約理賠，被告依系
      爭保險契約附表之「殘廢程度與保險金給付表」認定原告
      屬第4 級殘廢，給付比例為35％，但非屬意外，故其僅理
      賠壽險部分保險金新臺幣（下同）1,000,000 元之35％即
      350,000 元，對系爭平安險則於91年5 月15日函覆拒絕理
      賠。本件傷殘如屬意外，依原告認定標準，被告投保金額
      系爭平安險10,000,000元，被告應理賠3,500,000 元，被
      告竟拒絕理賠，原告不服。
（二）原告於被告拒絕理賠後，向財政部申訴，財政部將本件爭
      執移由民間團體財團法人保險金事業發展中心保險申訴調
      處委員會（簡稱調處會）協助調處，調處會未通知原告說
      明，僅憑書面醫療記載，以人體解剖學推論，認定原告殘
      廢狀況非意外所致，認為被告無需給付保險金，惟查：
  １、原告於90年6 月7 日事故發生前從未有腰椎問題，原告確
      實因該次不慎跌坐地板引致傷殘。
  ２、原告事故當日因有急事忍痛未就醫，但翌日起床發現情形
      不對，乃赴雲林縣斗六市私立洪揚醫院（下稱洪揚醫院）
      看診，醫生依原告口述意外情形，並無任何儀器診斷，即
      告知原告應為「腰脊椎間盤軟骨突出症，併發右側坐骨神
      經痛」，自此開始原告吃藥打針，配合中藥服用，惟情況
      不見改善，洪揚醫院乃於90年10月8 日開單將原告轉送行
      政院衛生署雲林醫院（目前已改制為國立臺灣大學醫學院
      附設醫院雲林分院，下稱雲林醫院），由該院再安排至嘉
      義基督教醫院（下稱嘉基醫院）進行核磁共振Ｘ光檢查。
      雲林醫院依該Ｘ光片始發現原告腰椎間盤軟骨不但有突出
      且明顯裂開，乃於90年10月16日動手術，至90年10月26日
      出院。手術後原告腰椎以下前後屈及左右屈喪失運動功能
      1/2 以上，原告係一般民眾，無醫學專業常識，確知自該
      日意外後，身體竟成殘廢，在此之前從未有此疾病，醫生
      係如何記載原告病情，原告無法知悉，調處會實不得僅憑
      醫生書面記載即認定原告殘廢非跌坐地面所致。
（三）按系爭平安險契約第2 條約定：「被保險人於本契約有效
      期間內，因遭受意外傷害事故，致其身體蒙受傷害而致殘
      廢或死亡時，依照本契約的約定，給付保險金。前項所稱
      意外災害事故，指非由疾病引起之外來突發事故。」，所
      謂「意外傷害事故」，依臺灣高等法院91年度保險上字第
      22號判決認只要是「非疾病所引起」均屬之，而上開判決
      意旨符合保險法第54條第2 項「保險契約之解釋，應探求
      契約當事人之真意，不得拘泥於所用之文字；如有疑義時
      ，以作有利於被保險人之解釋為原則。」規定之法意。被
      告僅憑調處會之決定書，再拒絕理賠，原告不能接受，如
      果被告無法證明原告之殘廢係由疾病所引起，依上開判決
      即應負理賠責任。
（四）被告雖以原告殘廢保險金請求權已罹於時效等情為辯，惟
      原告請求權實際上並未罹於時效，蓋：
  １、原告意外事故致成殘廢係發生在180 日以內，符合契約第
      5 條第1 項約定：
      原告於90年10月8 日轉雲林醫院診治，90年10月6 日動手
      術，90年10月26日出院，手術後於該院復健治療迄今，即
      能證明原告致成今日「腰椎以下前後屈及左右屈兩種運動
      受限，喪失1/2 以上，無法恢復」係在90年10月16日手術
      後即產生，惟予以復健治療，仍無法改善，不得不在91年
      4 月24日由雲林醫院開立勞工保險殘廢診斷書，惟僅註記
      「右下肢神經」殘廢，91年7 月3 日再開殘廢診斷書記載
      「下背部及右下肢」殘廢。故原告因意外致成殘廢事實係
      在90年6 月7 日發生事故後之約138 日即90年10月16日手
      術後即成事實，符合系爭保險契約第5 條第1 項約定：「
      被保險人於本契約有效期間內遭受第2 條約定的意外傷害
      事故，自意外傷害事故發生之日起180 日以內致成28項殘
      廢程度之1 者，本公司給付殘廢保險金，其金額按該表所
      列之給付比例計算。」
  ２、殘廢保險金給付請求權未罹於2 年消滅時效：
      保險法第65條第1 項所謂請求權得為請求時，係指權利人
      得行使請求權之狀態而言，而意外殘廢得行使請求權之狀
      態，參酌勞工保險條例（下稱勞保條例）第53條規定係以
      被保險人被診斷為永久殘廢者為得請求之狀態。故就本件
      言，原告係於91年4 月24日由雲林醫院開立殘廢診斷書，
      始確定殘廢事實，故原告自該時起，始有權利請求被告給
      付保險金。從91年4 月24日起至92年10月27日提起本件訴
      訟止，並未逾越2 年消滅時效，被告抗辯自90年6 月7日
      起算2 年，實屬無理。
  ３、原告於90年6 月7 日發生意外後，持續就診而無法痊癒，
      不得不於冀望手術後身體能恢復，但經手術後，再繼續治
      療身體上之殘廢仍然存在，故由醫生在91年4 月24日開出
      殘廢證明書，原告在此時始知悉有權向被告請求意外殘廢
      給付。而原告也確實在取得殘廢證明書才向被告請求給付
      。是否殘廢非從事故發生時即可判斷，必賴治療後由醫生
      確定無法痊癒，始能確定殘廢，醫生始願意開立殘廢診斷
      書。該診斷書具有公信力，為有關單位客觀判斷依據，如
      申請勞保、殘廢手冊等，相信一般保險公司所接受。
  ４、原告在93年1 月14日民事準備狀所述「意外致成殘廢事實
      係在90年6 月7 日發生事故後之約138 日即90年10月16日
      手術後即成事實，符合系爭保險契約第5 條第1 項約定『
      被保險人於本契約有效期間內遭受第2 條約定的意外傷害
      事故，自意外傷害事故發生之日起180 日以內致成28項殘
      廢程度之1 者，本公司給付殘廢保險金，其金額按該表所
      列之給付比例計算。』」，係欲證明其符合系爭保險契約
      第5 條第1 項約定，該殘廢事實係在事故後180 日內造成
      ，非主張「手術日」為「知悉」造成殘廢事實日（但知悉
      殘廢事實係在91年1 月14日），被告故意曲解，原告不能
      茍同。
  ５、被告抗辯「保險金給付請求權如依原告主張係由被保險人
      取得醫院開具診斷證明書時起算，然醫院出具診斷證明書
      通常均係經病患申請而開立，倘被保險人遲遲不申請開立
      診斷證明書者，如此豈不任由被保險人自行決定保險金給
      付請求權之起算時點，而致保險金給付請求權之時效可能
      無限期延長，其不合理之處，昭彰甚明。」係揣測之詞，
      不足採信。保險給付就本件而言，原告就知悉殘廢事實，
      提出91年4 月24日診斷書為證，被告如有反證，應舉證證
      明在此之前原告已知悉殘廢事實，始屬正途，而非一味抗
      辯，實屬無理。
（五）調處會所作調處決定固認被告無需給付殘廢保險金，惟查
      ，雲林醫院之診斷證明書係記載「腰椎以下前後屈及左右
      屈兩種運動受限」，但該決定書卻載「胸椎以下前後屈及
      左右屈兩種運動受限」，調處會錯把「腰椎」當「胸椎」
      ，當然發生「胸椎以下活動度主要在胸腰椎交界處，而被
      保險人之傷勢為『第5 腰椎及第1 薦椎間盤突出及裂開』
      因此，即便其第5 腰椎及第1 薦椎間也會喪失活動能力，
      亦不至於嚴重影響胸椎以下運動範圍，造成運動受限1/2
      以上」，故該調處決定書不但非屬鑑定書，更無證據力，
      且其根據錯誤，根本不具參考價值。
（六）原告已盡舉證責任，蓋：
  １、按當事人主張有利於已之事實，就其事實負舉證責任，民
      事訴訟法第277 條前段定有明文，惟他造主張有利己事實
      ，應由他造負舉證責任。本件依系爭保險契約第2 條第2
      項「前項所稱意外災害事故，指非由疾病引起之外來突發
      事故」，所謂「意外事故」，只要是「非因疾病所引起即
      屬之，非指來自自身以外之事故」，即被保險人能證明「
      非由疾病所引起」，即盡舉證責任。故本件原告如能證明
      「非疾病所引起」即屬「意外傷害事故」，被告抗辯原告
      應就「係遭外來突發之意外傷害事故致殘廢之事實負舉證
      責任」，實屬誤會。
  ２、原告在90年6 月7 日事故發生前，從未有腰椎問題，而事
      故發生亦有目擊證人，如果被告抗辯原告非疾病所引起，
      自應負舉證責任。原告確實係因坐空椅子跌落地面意外造
      成傷害致成殘廢，醫生診斷原告為「第5 腰椎及第1 薦椎
      ，椎間盤突出症及挫傷裂用」，但被告引用其他醫生著作
      認為上開情形不可能造成殘廢，惟此乃治療醫師之認定與
      其他醫師學術意見，無論其判斷結果如何，皆不能改變原
      告因意外致成殘廢之事實。
（七）是原告聲明：被告應給付原告3,500,000 元，及自91年5
      月15日起至清償日止，按週年利率5 ％計算之利息，暨以
      供擔保為條件之假執行宣告。
三、被告則以：
（一）按保險法第130 條規定「傷害保險人於被保險人遭受意外
      傷害及其所致之殘廢或死亡時，負給付保險金之責任。前
      項意外傷害，指非由疾病引起之外來突發事故。」，另系
      爭保險契約條款第2 條亦約定「被保險人於本契約有效期
      間內，因遭受意外傷害事故，致其身體蒙受傷害而致殘廢
      或死亡時，依照本契約的約定，給付保險金。前項所稱意
      外傷害事故，指非由疾病引起之外來突發事故。」，第5
      條第1 項約定「被保險人於本契約有效期間內遭受第2 條
      約定的意外傷害事故，自意外傷害事故發生之日起180 日
      以內致成附表所列28項殘廢程度之1 者，本公司給付殘廢
      保險金，其金額按該表所列之給付比例計算。」，可見系
      爭保險契約所約定之保險事故，係以被保險人遭受外來突
      發事故所引起之殘廢為限，且必須於該意外傷害事故發生
      之日起180 日以內致成系爭保險契約中殘廢程度與保險金
      給付表之殘廢程度之1 者，保險人始負給付意外事故死亡
      保險金之責任。
（二）次按「由保險契約所生之權利，自得為請求之日起，經過
      2 年不行使而消滅。」，保險法第65條第1 項前段定有明
      文，所謂請求權可行使時，乃指權利人得行使請求權之狀
      態而言（最高法院63年臺上字1885號判例意旨參照），另
      最高法院75年臺上字第2028號民事判決亦謂「保險法第65
      條規定，保險契約所生之權利，自得為請求之日起，經過
      2 年不行使而消滅，此項消滅時效之規定，屬強制規定，
      不得因當事人合意伸長或縮短之，且保險金給付請求權應
      自保險事故發生之時，即開始起算其時效期間，不因請求
      權人對於此權利之存在主觀上知悉與否而有影響。」，故
      被保險人殘廢保險金給付請求權時效，自被保險人發生殘
      廢之事實時即開始起算。查本件原告主張其於90年6 月7
      日因在自己代書辦公室因意外未著椅子坐跌地板致造成腰
      椎以下前後屈及左右屈兩種運動受限制，喪失1/2 以上，
      無法恢復，其於事故當日因有急事忍痛未就醫，但翌日起
      床情形不對，乃赴洪揚醫院看診，醫生依原告口述意外情
      形，並無任何儀器診斷，即告知原告應為「腰脊柱間盤軟
      骨突出症，併發右側坐骨神經痛」，洪揚醫院乃於90年10
      月8 日開單將原告轉送雲林醫院，雲林醫院依Ｘ光片發現
      原告腰椎間盤軟骨不但有突出且明顯裂開，乃於90年10月
      16日動手術，至90年10月26日出院，手術後原告腰椎以下
      前後屈及左右屈喪失運動功能1/2 以上等情，則依原告上
      開陳述，原告於90年10月16日動手術當時，即已發生原告
      所稱殘廢之事實（按被告否認此項保險事故之發生與殘廢
      有關之事實，詳後述），至為明顯，則依上開最高法院75
      年臺上字第2028號民事判決所示，原告之殘廢保險金之請
      求權時效，即應自90年10月16日起算，至92年10月16日即
      已屆滿2 年之請求權時效，惟原告遲於92年10月27日始提
      起本件訴訟，則原告之殘廢保險金請求權，顯已罹於時效
      ，依民法第144 條第1 項之規定，被告自得拒絕給付，從
      而原告本件請求即屬無理由。
（三）退步言之，如原告於92年2 月25日經雲林醫院開具診斷證
      明書，始能確定其有符合第3 級殘廢之事實者，因依系爭
      保險契約條款第5 條之約定必須自意外傷害事故發生之日
      起180 日以內致成殘廢，被告始負有給付殘廢保險金之義
      務，本件依原告所主張之受有意外傷害事故之日為90年6
      月7 日，距原告開具殘廢診斷證明書之日（92年2 月25日
      ）亦已超過180 天以上，依約被告亦不負給付系爭殘廢保
      險金之責任。
（四）本件原告雖以勞保條例第53條之規定，主張保險金給付請
      求權應以原告於91年4 月24日由醫院開立殘廢診斷書始確
      定殘廢事實，而請求權時效自該時起算等情，惟查，原告
      此項主張與原告前揭90年10月16日手術後即成殘廢事實之
      主張，互為矛盾，且兩造間簽訂之系爭保險契約第5 條第
      1 項約定以「意外事故發生之日起180 日以內致成28項殘
      廢程度之1 者」，被保險人即得請求給付殘廢保險金，係
      以發生殘廢之事實為準，契約條款中並未以被保險人取得
      醫院診斷證明書作為認定是否殘廢之標準，故原告所引勞
      保條例之規定，與系爭保險契約條款規定不符，自不得加
      以比附援引。況且保險金給付請求權如依原告主張係由被
      保險人取得醫院開具診斷證明書時起算，然醫院出具診斷
      證明書通常均係經病患申請而開立，倘被保險人遲遲不申
      請開立診斷證明書者，如此豈不任由被保險人自行決定保
      險金給付請求權之起算時點，而致保險金給付請求權之時
      效可能無限期延長，其不合理之處，昭彰甚明。
（五）再按「人體的『龍骨』（也就是脊柱），在腰部有5 節，
      每1 節之間有個帶有彈性的軟骨，用來吸收壓力。這個軟
      骨，醫學名稱叫做「椎間盤」。當椎間盤退化，水份沒那
      麼飽滿時，彈性變差，會向後突出，這叫做椎間盤突出。
      一般來說，人的年紀大了，多少都會有突出的現象，很多
      人都不會造成什麼問題，但是有些時候椎間盤的突出壓迫
      到附近的神經，就會造成坐骨神經痛，需要醫師的處理了
      。為何會引起椎間盤退化，造成突出甚至壓迫神經呢？原
      因是長期腰部椎間盤的受力所造成，年紀當然是個原因，
      時常要彎腰抬重東西的勞工，或是整天坐著開車的計程車
      司機，都比較會有這個問題。．．．如果醫師說你的椎間
      盤突出，已經是破裂了，那又代表什麼意思呢？椎間盤的
      突出初期，就像平地鼓起一個山丘一樣，我們稱為椎間盤
      突出。如果很嚴重時，那個山丘像火山一樣，已爆發了，
      椎間盤的內容物已經跑到外面來了，那麼這就叫做破裂了
      。椎間盤的內容物如果已經跑到外面來，病人的疼痛是非
      常劇烈的，．．．」（私立澄清醫院神經外科主任林啟光
      醫師所著「腰部脊柱的骨刺」一文參照）。可見雲林醫院
      所開立之診斷證明書，其所謂之「第5 腰椎及第1 薦椎間
      盤突出症及挫傷裂開」等語，其所謂之「裂開」應係指該
      突出的椎間盤內容物跑到外面，此與傳統觀念中之腰椎裂
      傷或腰椎裂開之意思，並不相同，故該裂開顯然並非外力
      所造成。更何況依雲林醫院於92年2 月25日所開立之診斷
      證明書，其所謂之「第5 腰椎及第1 薦椎間盤突出症及挫
      傷裂開」「腰椎以下前後屈及左右屈2 種運動受限，喪失
      1/2 以上，無法恢復」等語，就人體解剖學而言，胸椎以
      下活動度主要在胸腰椎交界處，而被保險人之傷勢為「第
      5 腰椎及第1 薦椎間盤突出症及挫傷裂開」，因此，即便
      其第5 腰椎及第1 薦椎完全喪失活動能力，亦不至於嚴重
      影響胸椎以下運動範圍，造成運動受限1/2 以上，況且原
      告所接受之手術僅為椎間盤切除術，並未將第5 腰椎及第
      1 薦椎融合，更不可能導致如此嚴重之後遺症，因此可推
      測造成原告目前身體狀應另有原因，並非「第5 腰椎及第
      1 薦椎間盤突出症及挫傷裂開」之結果，從而可證本件原
      告縱有「腰椎以下前後屈及左右屈兩種運動受限，喪失1/
      2 以上，無法恢復」之事實，亦與其「第5 腰椎及第1 薦
      椎間盤突出症及挫傷裂開」無關，故縱退萬步言，本件原
      告所稱於90年6 月7 日因在自己代書辦公室因意外未著椅
      子坐跌地板之事實（按：被告否認），亦非造成原告「腰
      椎以下前後屈及左右屈兩種運動受限，喪失1/2 以上，無
      法恢復」之結果，換言之，原告之殘廢與其保險事故發生
      之間並無因果關係，依約被告亦不負給付系爭殘廢保險金
      之責任，原告之請求亦屬無理由。
（六）本件原告如主張其殘廢係屬意外事故所造成者，應由原告
      負舉證之責任：
  １、按「請求履行債務之訴，除被告自認原告所主張債權發生
      原因之事實外，應先由原告就其主張此項事實，負舉證之
      責任，必須證明其為真實後，被告於其抗辯事實始應負證
      明之責任，此為舉證責任分擔之原則。」，最高法院43年
      臺上字第377 號著有判例可資參照。又最高法院91年臺上
      字第99號判決亦謂：「當事人主張有利於己之事實，就其
      事實有舉證之責任，民事訴訟法第277 條定有明文。又民
      事訴訟如係由原告主張權利者，應先由原告負舉證之責，
      若原告先不能舉證，以證實自己主張之事實為真實，則被
      告就其抗辯事實即令不能舉證，或其所舉證據尚有疵累，
      亦應駁回原告之請求。本件上訴人與被上訴人安泰保險公
      司之旅行平安保險單條款第2 條及被上訴人瑞泰保險公司
      之旅行平安保險單條款第3 條第1 項、第2 項均約定：『
      被保險人於本契約有效期間內，因遭受意外事故，致其身
      體蒙受傷害而致殘廢或死亡時，或於海外發生突發需門診
      或住院治療時，依照本契約的約定，給付保險金。前項謂
      意外傷害事故指非由疾病引起之外來突發事故』．．．茲
      上訴人主張於上述時地遭不明歹徒砍傷受有左腳掌前端約
      4 分之1 斷離之事實，固據提出顏國湖醫院及臺灣省彰化
      醫院診斷證明書為證，惟查上開診斷證明書僅能證明其左
      腳掌前端斷離之傷，並不能證明其受傷之原因出於外來突
      發之意外事故。而該等傷害之造成，其可能之原因，並不
      止外來突發之意外1 端，亦有出於道德危險或其他者，故
      自仍應由上訴人就其主張出於不明歹徒襲傷之外來意外事
      實為舉證，乃上訴人並不能舉證以實其說，已難採信。」
  ２、查系爭保險契約條款第2 條約定：「被保險人於本契約有
      效期間內，因遭受意外傷害事故，致其身體蒙受傷害而致
      殘廢或死亡時，依照本契約的約定，給付保險金。前項所
      稱意外傷害事故，指非由疾病引起之外來突發事故。」，
      第5 條第1 項約定：「被保險人於本契約有效期間內遭受
      第2 條約定的意外傷害事故，自意外傷害事故發生之日起
      180 日以內致成附表所列28項殘廢程度之1 者，本公司給
      付殘廢保險金，其金額按該表所列之給付比例計算。」，
      可見系爭保險契約所約定之保險事故，係以被保險人遭受
      外來突發事故所引起之殘廢為限，保險人始負給付系爭保
      險金之責任。故參諸前開判例及判決所示，本件原告主張
      其殘廢係意外事故引起者，依法自應由原告就被保險人係
      遭遇外來突發之意外傷害事故致殘廢之事實負舉證責任。
      乃原告謂如果被告無法證明原告之殘廢係由疾病所引起，
      依臺灣高等法院91年度保險上字第22號判決即應負理賠責
      任，將舉證責任歸諸被告，顯屬錯誤，其主張亦屬無據，
      要不足採。
（七）兩造就原告罹患腰部椎間盤移位是否係因「外來突發意外
      事故」所致而生爭執，因而合意由國立臺灣大學醫學院附
      設醫院（下稱臺大醫院）、行政院國軍退除役官兵輔導委
      員會臺北榮民總醫院（下稱榮總）或行政院衛生署醫事審
      議委員會（下稱醫審會）3 家鑑定機關擇一鑑定，經本院
      送往榮總鑑定結果，其鑑定事項第2 點載有：「依洪揚醫
      院、行政院衛生署雲林醫院診斷證明書所載，患者甲○○
      係受『腰椎脊椎間盤軟骨突出症，併發右側坐骨神經痛』
      、『第5 腰椎及第1 薦椎椎間盤突出症及挫傷裂開』，甲
      ○○所受上開傷勢，是否由『意外跌倒』或『意外未著椅
      子而跌坐地板』所引起？」等語，已將原告罹患腰部椎間
      盤移位之發生原因侷限為「意外跌倒」或「意外未著椅子
      而跌坐地板」2 者而已，漏列原告罹患腰部椎間盤移位是
      否「並非意外」所致之可能，則在此前提下所為鑑定之意
      見，自難期客觀。再者，榮總鑑定函第2 點亦載明：「病
      患甲○○90年6 月8 日至雲林縣斗六鎮私立洪揚醫院就診
      ，該院就診病患僅記載病患之症狀為：嚴重右下肢疼痛，
      並無記載受傷之機轉。」等語，可見病歷中並無記載原告
      嚴重右下肢疼痛之原因為何，惟榮總因受本院函請鑑定內
      容之誤導，竟未說明其判斷之依據為何，率爾於說明第3
      點記載：「甲○○之腰椎椎間盤突出，應是『意外未著椅
      子而跌坐地板』，此項『意外事故』所引起。」等語，是
      榮總之鑑定意見實屬無稽。
（八）至於本院函詢雲林醫院有關原告係於何時症狀固定而達到
      腰椎下前後屈及左右屈兩者運動受限，喪失1/2 以上無法
      恢復，雲林醫院雖函覆：「由於徐先生（即原告，下同）
      所申請之診斷書牽涉保險給付，故以較嚴謹之認定。因92
      年2 月25日至今已過年餘，且徐先生接受治療之次數頻繁
      ，不似藉拖延治療而延誤病情，故92年2 月25日判定如診
      斷書記載。」等語，惟查，原告於92年2 月25日後仍陸續
      至雲林醫院復健科求診，故雲林醫院率爾認定原告係於92
      年2 月25日症固定達到腰椎以下前後屈及左右屈兩種運動
      受限，喪失1/2 以上，無法恢復，欲仍持續對病患進行復
      健治療，故其回覆意見顯係因醫病關係而為偏袒原告之陳
      述，自不足採。
（九）故被告聲明：
  １、駁回原告之訴及假執行之聲請。
  ２、如受不利判決，願以等值之國泰世華商業銀行1 年期可轉
      讓定期存款單供擔保免為假執行。
四、原告主張之上開事實，業據其提出平安險編號0000000000號
    保單、92年2 月25日雲林醫院診斷證明書、壽險理賠350,00
    0 元給付明細表、被告拒絕理賠函、調處會決定書、洪揚醫
    院91年4 月23日診斷證明書、91年4 月24日勞工保險殘廢診
    斷書、91年7 月3 日勞工保險殘廢診斷書各1 件為證，惟為
    被告所否認，並以：原告受傷後之殘廢程度是否已達可以領
    取系爭保險殘廢保險金之程度仍有疑義，原告所受之傷害並
    非係外來突發事故所致，殘廢與保險事故之發生並無因果關
    係，原告受傷後之殘廢程度並不符合系爭保險契約第5 條第
    1 項「自意外傷害事故發生之日起180 日以內致成附表所列
    28項殘廢程度之1 者」之要件，及原告本件請求已罹於時效
    等情為辯，是被告上開辯解諸情，厥為本件重要之爭執，先
    此指明。
五、按「被保險人於本契約有效期間內遭受第2 條約定的意外傷
    害事故，自意外傷害事故發生之日起180 日以內致成附表所
    列28項殘廢程度之一者，本公司給付殘廢保險金，其金額按
    該表列給付比例計算。」，兩造於系爭保險契約第5 條第1
    項約定甚明。而「脊柱永久遺留顯著運動障礙者」係符合系
    爭保險契約附表第4 級第16項之殘障程度，保險金給付比例
    為35％，而所謂「脊柱顯著運動障礙」，依系爭保險契約註
    10之定義，係指頸柱完全強直，或在於胸椎以下前後屈、左
    右屈及左右迴旋3 種的運動中，2 種的運動被限制在生理範
    圍1/2 以下者即是（見本院卷第8 頁、第9 頁反面、第10頁
    反面）。經查，原告主張其受傷後之殘廢程度，已達系爭保
    險契約附表第4 級第16項殘廢程度等事實，業據其提出雲林
    醫院診斷證明書1 件為證，而該診斷證明書亦載明：「病患
    （即原告）於90年10月8 日就診，於90年10月16日至90年10
    月26日住院接受手術治療，術後於復健科復健治療迄今。腰
    椎以下前後屈及左右屈兩種運動受限，喪失1/2 以上，無法
    恢復。」等語甚明（見本院卷第13頁）；且本院就本件糾紛
    函請榮總進行鑑定，其鑑定結果亦稱：「．．．四、甲○○
    之腰椎椎間盤突出，有可能造成如雲林醫院診斷證明書所述
    ：『腰椎以下前後屈兩種運動受限，喪失1/2 以上，無法恢
    復』之情形。五、根據兩院之病歷記載甲○○其傷勢已達『
    脊椎永久遺留顯著運動障礙』。」等語，亦有該院94年3 月
    17日北總神字第0940002627號函（下稱榮總函）在卷可查（
    見本院卷第180 頁）；雖被告否認原告受傷後之殘廢程度已
    符合系爭保險契約附表第4 級第16項所示，然原告除向被告
    投保系爭保險（即平安險）外，尚向被告投保壽險，原告在
    壽險部分亦以相同傷勢、殘廢程度申請殘廢保險金，經被告
    同意理賠並給付壽險部分35％比例計算之殘廢保險金350,00
    0 元（即1,000,000 〈元〉×35％＝350,000 〈元〉而得）
    等事實，亦據原告提出被告理賠給付收據1 件在卷可查（見
    本院卷第15頁），該收據亦為被告所不爭執，是被告既在壽
    險部分以相同之傷害及殘廢程度，同意理賠原告壽險部分之
    殘廢保險金，其於系爭保險（平安險）竟否認原告之殘廢程
    度，實無理由。
六、按「被保險人於本契約有效期間內，因遭受意外傷害事故，
    致其身體蒙受傷害而致殘廢或死亡時，依照本契約的約定，
    給付保險金。前項所稱意外災害事故，指非由疾病引起之外
    來突發事故。」，系爭保險契約第2 條亦約定甚明。被告雖
    次以：原告並未就其受傷係基於外來、突發之意外事故所引
    起為何舉證，且其殘廢與保險事故之發生並無因果關係等情
    為辯，惟為原告所否認。經查，本院將本件糾紛函請榮總進
    行鑑定，其鑑定結果：「．．．三、甲○○之腰椎椎間盤突
    出，應是『意外未著椅子而跌坐地板』，此項『意外事故』
    引起。」等語，有榮總函在卷可查（見本院卷第180 頁），
    雖被告以：榮總函之所以作成上開鑑定意見，係因本院函詢
    記載：「依洪揚醫院、行政院衛生署雲林醫院診斷證明書所
    載，患者甲○○係受『腰椎脊椎間盤軟骨突出症，併發右側
    坐骨神經痛』、『第五腰椎及第一薦椎椎間盤突出症及挫傷
    裂開』，甲○○所受上開傷勢，是否由『意外跌倒』或『意
    外未著椅子而跌坐地板』而引起？」之字句，將原告罹患腰
    部椎間盤之原因侷限於「意外跌倒」或「意外未著椅子而跌
    坐地板」2 者而已，漏列原告「並非意外」所致之可能，則
    榮總以此前提所為之鑑定意見難期客觀等情，而否認榮總上
    開鑑定意見，惟細繹本院函詢鑑定事項，係請求榮總就原告
    所受上開傷勢「是否」出於意外，榮總接受上開詢問事項，
    如鑑定結果為肯定，即應函覆為是（如本件榮總函所示），
    如鑑定結果為否定，理應函覆「並非由『意外跌倒』或『意
    外未著椅子而跌坐地板』而引起」之鑑定意見，殊無原告所
    指本院係以「意外」發生為先決要件，進而限制榮總鑑定意
    見之可能；再者，被告所辯原告之殘廢與保險事故之發生並
    無因果關係，無非係提出澄清醫院神經外科主任林啟光醫師
    所著「腰部脊柱的骨刺」一文、網路醫學報導2 件欲行為證
    （分見本院卷第45頁至第49頁、第159 頁至第160 頁），惟
    上開網路醫學報導究係自何處取得？其依據何在？均未見被
    告為何舉證；至於林啟光醫師所著上開文獻，僅係在介紹「
    椎間盤突出」之一般狀況，惟在本件原告所受傷勢係一實際
    案例，復經榮總為上開具體之鑑定，自不能以上開通論性之
    介紹文章，進而否認原告所受傷勢非出於跌坐地面之意外而
    發生之可能，是被告此部分之抗辯，亦非可採。
七、繼按「由保險契約所生之權利，自得為請求之日起，經過2
    年不行使而消滅。」，保險法第65條第1 項前段定有明文，
    本件兩造亦於系爭保險契約第18條為「本契約所生之權利，
    自得為請求之日起，經過2 年不行使而消滅。」之約定。本
    件爭執最激烈者，無非為被告抗辯：上開消滅時效之規定屬
    強制規定，不得因當事人合意伸長或縮短之，且保險金給付
    請求權應自保險事故發生之時，即開始起算其時效期間，不
    因請求權人對於此權利之存在主觀上知悉與否而有影響，本
    件依原告主張，其至遲於90年10月16日進行手術當時，即已
    發生原告所稱殘廢之事實，原告殘廢保險金請求權時效即應
    自90年10月16日起算，至92年10月16日即已屆滿2 年之請求
    權時效，原告遲至92年10月27日始提起本件訴訟，其殘廢保
    險金請求權，顯已罹於時效，退步言之，如原告於92年2 月
    25日經雲林醫院開具診斷證明書，始能確定其有符合第3 級
    殘廢之事實者，因依系爭保險契約第5 條第1 項約定必須自
    意外傷害事故發生之日起180 日以內致成殘廢，被告始負有
    給付殘廢保險金之義務，本件依原告所主張之受有意外傷害
    事故之日為90年6 月7 日，距原告開具殘廢診斷證明書之日
    （92年2 月25日）亦已超過180 天以上，依約被告亦不負給
    付系爭殘廢保險金之責任等情為辯，惟為原告所否認。經查
    ：
（一）按「被保險人於本契約有效期間內遭受第2 條約定的意外
      傷害事故，自意外傷害事故發生之日起180 日以內致成附
      表所列28項殘廢程度之1 者，本公司給付殘廢保險金，其
      金額按該表所列之給付比例計算。」，兩造於系爭保險契
      約第5 條約定甚明，而探求上開條文之真意，其重點應在
      於「自意外傷害事故發生之日起180 日以內致成附表所列
      28 項 殘廢程度之1 者」，亦即原告僅要在意外傷害事故
      發生之日起180 日以內，致成系爭保險契約附表所列28項
      殘廢程度之1 者時，則請求被告給付殘廢保險金之條件即
      已成就，被告即應依系爭保險契約附表所列之給付比例給
      付殘廢保險金。經查，原告於90年10月8 日轉雲林醫院，
      90年10月6 日動手術，90年10月26日出院，手術後於該院
      復健治療迄今，證明原告致成今日「腰椎以下前後屈及左
      右屈兩種運動受限，喪失1/2 以上，無法恢復」係在90年
      10月16日手術即產生，惟予以復健治療，仍無法改善，不
      得不在91年4 月24日由雲林醫院開立勞保殘廢診斷書，惟
      僅註記「右下肢神經」殘廢，91年7 月3 日再開殘廢診斷
      書記載「下背部及右下肢」殘廢，故原告意外致成殘廢事
      實係在90年6 月7 日發生事故後之約138 日即90年10月16
      日手術後即成事實，完全符合系爭保險契約第5 條第1 項
      約定；至於被告所辯：依原告主張受有意外傷害事故之日
      為90年6 月7 日，距原告開具殘廢診斷證明書之日（92年
      2 月25日）已超過180 日以上，被告自不負給付責任等情
      ，則係誤解系爭保險契約第5 條第1 項之約定，易言之，
      系爭保險契約第5 條第1 項之約定，原告只要在意外傷害
      事故發生之日起180 日以內致成殘廢程度時，即得請求殘
      廢保險金，且自系爭保險契約附表所示28項之殘廢程度，
      除部分係因人體器官客觀上之缺損外，其餘殘廢程度多約
      定以「永久完全喪失」、「永久遺留顯著運動障礙」等「
      永久無法恢復」為要件，而此「永久無法恢復」要件之證
      明，除經進行相關手術以求改善外，如手術後並未見有任
      何改善，需再經由長期復健以求改善，而在相當期間之復
      健仍未見有何改善之可能時，始能謂達永久殘廢之程度，
      而本院向雲林醫院函詢原告之病情，該院亦函覆稱：「．
      ．．二、徐先生（即原告）於90年10月17日接受第5 腰椎
      及第1 薦椎椎間盤突出症及挫傷裂開，其後自90年10月31
      日起持續接受神經外科及復健門診治療，至92年2 月25日
      診斷書開立時共門診85次。三、診斷書上記載『腰椎以下
      前後屈兩種運動受限，喪失1/2 以上，無法恢復』係依醫
      理認定，一般來說，腰椎術後會造成腰椎活動受限，但可
      經由復健治療方式而慢慢復原。若超過一定期限未復原，
      可認定再恢復之可能性甚低，且再恢復之幅度亦甚小。依
      腰椎術後之恢復時期大約有3 個月、6 個月、1 年來區分
      。四、由於徐先生所申請之診斷書牽涉保險給付，故以較
      嚴謹的認定。因92年2 月25日至今已過年餘，且徐先生接
      受治療次數頻繁，不似藉拖延治療而延誤病情，故92年2
      月25日判定如診斷書記載。五、如前述，恢復的可能性隨
      時間經過而降低，醫理上並無法明確指出『某一天』來判
      定症狀固定而無法恢復。農勞保是依經過時間（一般是1
      年）來判定。」等語明確（見本院卷第199 頁），亦可知
      判斷殘廢程度是否永久無法恢復，均需藉由長期之復健觀
      察，始足當之，而雲林醫院基於嚴謹之認定態度，直至92
      年2 月25日始出具原告已達系爭保險契約附表第4 級第16
      項殘廢程度之診斷證明書，實為健全相關人身保險及醫療
      制度、有效防堵詐領保險金之正確方法及態度，且由上開
      診斷證明書，即係證明原告自90年10月16日進行手術迄今
      ，其殘廢程度均未有恢復之可能，即其殘廢程度於90 年
      10月16日手術後即已存在，被告將「意外傷害事故發生之
      日起180 日內致成附表28項殘廢程度之1 者」及「醫師開
      立診斷證明書」2 者完全無關之事混為一談，進而辯稱因
      醫師開立診斷證明書之日期已超過意外傷害事故發生之日
      起180 日，欲為有利於被告之證明，實非可採。
（二）保險法第65條第1 項所謂請求權得為請求時，係指權利人
      得行使請求權之狀態而言，而系爭保險契約附表所示之28
      項殘廢程度，除有部分係因人體器官客觀上之缺損外，其
      餘殘廢程度多約定以「永久完全喪失」、「永久遺留顯著
      運動障礙」等「永久無法恢復」為要件，而此「永久無法
      恢復」要件之證明，除經進行相關手術以求改善外，如手
      術後未見改善，須再經由長期復健以求改善，而在相當期
      間之復健仍未見有何改善之可能時，始能謂達永久殘廢之
      程度，均如前所述，再參酌勞保條例第53條係以被保險人
      被診斷為永久殘廢者為得請求狀態之規定等情，是被保險
      人請求殘廢保險金，其得行使請求權之狀態，自無從以手
      術完畢當日即得起算，理應經由相當、合理期間之復健，
      再由醫師進行精密、準確之觀察判定已達殘廢程度而永久
      無法恢復時，方得謂得請求之狀態。故就本件言，原告係
      於91年4 月24日由雲林醫院開立勞保殘廢診斷書以作為申
      請勞保殘廢給付時，始確定殘廢事實，至92年2 月25日再
      由雲林醫院開立與系爭保險契約有關之診斷證明書時，方
      得確知其殘廢程度已符合系爭保險契約理賠之要件，惟無
      論其得請求之狀態應自上開何期日起算，惟其於92年10月
      30日提起本件訴訟，其殘廢保險金請求權均未罹於時效；
      雖被告以：如依原告主張，倘原告遲遲不申請開立診斷證
      明書者，如此豈不任由原告自行決定保險金給付請求權之
      起算時點，而致保險金給付請求權之時效可能無限期延長
      ，甚不合理等情為辯，然殘廢保險既具有「永久不能恢復
      」之特性，如依被告之辯解，其解決之道，當係在保險契
      約中增加「診斷證明書開立期限」等約定，而非逕自不當
      擴張時效規定而任意作有利於己之解釋，是被告抗辯原告
      殘廢保險金請求權已罹於時效等情，亦於法有違，而無可
      採信。
八、從而，原告依據兩造系爭保險契約之約定，提起本件訴訟，
    請求被告給付3,500,000 元，及自91年5 月16日起至清償日
    止，按週年利率5 ％計算之利息部分，為有理由，應予准許
    。又原告雖提出被告拒絕理賠函件（見本院卷第16頁），該
    函係被告於91年5 月15日所發送，因而請求自該日起計算法
    定遲延利息，惟此函固可證明被告於91年5 月15日表示拒絕
    理賠，然無法證明被告係何時接受原告之催告（民法第229
    條第2 項規定意旨參照），至多僅能證明被告至遲於91年5
    月15日即受原告之催告，是遲延利息之請算應自翌日即91年
    5 月16日起算，始為合理，逾此部分利息之請求則無理由，
    自應予以駁回。
九、兩造陳明願供擔保，聲請宣告假執行或免為假執行，經核原
    告勝訴部分，合於法律規定，爰分別酌定相當之擔保金額宣
    告之；原告其餘假執行之聲請，因訴之駁回而失所依據，不
    予准許。
十、本件事證已臻明確，兩造其餘攻擊防禦方法及舉證，經本院
    審酌後，或與本件之爭執無涉，或對本件判決結果不生影響
    ，爰不一一論述，併此敘明。
十一、據上論結，本件原告之訴為一部有理由，一部無理由，依
      民事訴訟法第79條、第390 條第2 項、第392 條第2 項，
      判決如主文。
中　　華　　民　　國　　94　　年　　7 　　月　　19　　日
                  民事第二庭法　官　鍾啟煌
以上正本係照原本作成
如對本判決上訴，須於判決送達後20日內，向本院提出上訴狀，
上訴臺灣高等法院（應按他造人數提出繕本）。
中　　華　　民　　國　　94　　年　　7 　　月　　19　　日
                            書記官　李威賜
